【裁判字號】    99,抗,135
【裁判日期】    990630
【裁判案由】    拍賣抵押物
【裁判全文】
臺灣臺中地方法院民事裁定               99年度抗字第135號
抗  告  人  甲○○
相  對  人  乙○○
上列抗告人因相對人聲請拍賣抵押物事件，對於民國99年5月14
日本院司法事務官所為99年度司拍字第332號裁定，提起抗告，
本院合議庭裁定如下：
    主  文
抗告駁回。
抗告程序費用新台幣壹仟元由抗告人負擔。
    理  由
一、按因裁定而權利受侵害者，得為抗告，非訟事件法第41條第
    1項定有明文。所謂因裁定而權利受侵害之人，係指因裁定
    而其權利直接受侵害者而言（最高法院88年台抗字第428號
    裁定參照）。查本件相對人聲請拍賣之抵押物即台中市南屯
    區○○○段1082地號土地（下稱系爭土地）固已移轉登記予
    第三人賴培爐所有，惟依卷附抵押權設定契約書、土地登記
    謄本及本票之記載，本件最高限額抵押權之設定義務人及債
    務人為抗告人，依非訟事件法第74條之規定，法院於裁定拍
    賣抵押物前，就抵押權所擔保之債權額，應使債務人有陳述
    之機會；如債權人聲請拍賣抵押物之形式要件不具備（例如
    抵押債權未屆清償期），竟聲請拍賣抵押物，自非合法，應
    使債務人得依抗告程序聲明不服。蓋第三人因抵押權人聲請
    拍賣抵押物致失抵押物之所有權時，該第三人於其清償之限
    度內，承受債權人對於債務人之債權，得對債務人求償（民
    法第879條之規定參照），難謂債務人之權利未直接因法院
    裁定拍賣抵押物而受侵害。是依上開法條之意旨，抗告人係
    因聲請拍賣抵押物裁定而權利受侵害之人，自得就准許拍賣
    抵押物之裁定提起抗告，合先敘明。
二、抗告意旨略以：相對人主張抗告人即債務人積欠其債務，且
    所積欠之債務以系爭土地設定最高限額抵押權作為擔保，因
    抗告人未清償，故向原審法院聲請拍賣抵押物，並獲原審法
    院裁定准許。然依相對人所提出之相關文件，從形式上審查
    ，實有未足，應不得率准其聲請，爰提起本件抗告，請求廢
    棄原裁定等語。
三、按抵押權人於債權已屆清償期而未受清償者，得聲請法院拍
    賣抵押物，就其賣得價金而受清償，民法第873條第1項定有
    明文。又抵押權經設定登記後，債權人因債務屆滿未受清償
    ，依民法第873條第1項之規定，即得聲請法院拍賣抵押物，
    如對於此項法律關係有爭執時，亦應由有爭執之人提起訴訟
    ，以求解決，不得僅依抗告程序聲明其有爭執，並據為廢棄
    拍賣裁定之理由（最高法院51年台抗字第269號判例參照）
    。換言之，抵押權人依前揭規定聲請拍賣抵押物，係屬非訟
    事件，法院所為准駁之裁定，無確定實體法上法律關係存否
    之性質，於債權及抵押權之存否，亦無既判力。為裁定之法
    院僅就抵押權人所提出之債權憑證、抵押權設定契約書、他
    項權利證明書、土地暨建物登記謄本為形式上之審查，只須
    其抵押權已經依法登記，且抵押債權已屆清償期而未受清償
    ，法院即應為准許拍賣抵押物之裁定，無從審酌屬於實體上
    法律關係之事由，抗告法院就拍賣抵押物裁定准予強制執行
    事件亦應僅就形式審查，不得審酌抗告人關於實體事項之抗
    辯事由。經查：
（一）本件相對人主張：抗告人為擔保相對人對其之債權，以其
      所有系爭土地，於94年7月5日設定登記本金最高限額新台
      幣（下同）400萬元之抵押權，嗣系爭土地於97年11月21
      日移轉登記與第三人賴培爐。而抗告人於96年9月28日向
      相對人借款700萬元，約定96年10月1日清償，詎抗告人屆
      期未為清償，計尚欠本金700萬元及利息，爰依法聲請拍
      賣系爭土地等情，業據其提出他項權利證明書、抵押權設
      定契約書、土地登記謄本、本票2張影本等為證。原裁定
      依民法第873條第1項、第867條之規定，准許相對人之聲
      請，於法並無不合。
（二）抗告人意旨雖以前揭情詞置辯，惟本件就相對人所提出之
      相關文件審查，其確有抵押權登記擔保範圍之債權存在，
      且債權已屆清償期而未受清償，原裁定准其聲請，並無違
      誤。抗告意旨僅空言依相對人提出之相關文件形式審查，
      實有未足，並未具體指明有何欠缺，且縱抗告人對系爭債
      權債務關係存否有所爭執，亦屬實體爭執事項，應另循訴
      訟途徑解決之，要非非訟程序所得斟酌。從而抗告人以前
      述事由提起本件抗告，請求廢棄原裁定，為無理由，應予
      駁回。
四、結論：本件抗告為無理由，爰依非訟事件法第46條、第21條
    第2項、第24條第1項，民事訴訟法第495條之1第1項、第449
    條第1項、第78條，裁定如主文。
中    華    民    國    99    年    6     月    30    日
                民事第三庭  審判長法  官  許秀芬
                                  法  官  曹宗鼎
                                  法  官  黃渙文
正本係照原本作成。
如不服本裁定，僅得於收受本裁定正本送達後10日內，以適用法
規顯有錯誤為理由，向本院提出再抗告狀（須附繕本一份及繳納
再抗告裁判費新臺幣1,000元）。
中    華    民    國    99    年    6     月    30    日
                                  書記官

司法院資訊處製作；財團法人民間司法改革基金會備份。
